【裁判字號】    98,交聲,1153
【裁判日期】    980511
【裁判案由】    違反道路交通管理處罰條例聲明異議
【裁判全文】
臺灣桃園地方法院刑事裁定            98年度交聲字第1153號
異  議  人  甲○○
上列異議人即受處分人因違反道路交通管理處罰條例案件，對於
交通部公路總局新竹區監理所桃園監理站民國98年4月2日所為之
處分（原處分案號：桃監裁字第裁52-DB0000000號），聲明異議
，本院裁定如下：
    主  文
原處分撤銷。
甲○○汽車駕駛人，駕駛汽車經測試檢定酒精濃度超過規定標準
，吊扣駕駛執照拾貳月，並應接受道路交通安全講習。
    理  由
一、原處分意旨略以：異議人即受處分人甲○○於民國98年1 月
    8 日凌晨1 時46分許，駕駛9N-1609 號自用小客車，行經桃
    園縣大溪鎮○○路○段488 號對面，為警以「汽車駕駛人酒
    後駕車，經警酒測值0.77mg/dl 」為由，製單舉發違規。原
    處分機關依道路交通管理處罰條例第35條第1 項第1 款之規
    定裁處異議人罰鍰新臺幣（下同）49500 元，並吊扣駕駛執
    照12個月，施以道路交通安全講習等語。
二、聲明異議意旨則以：異議人甲○○已因酒駕肇事違規涉公共
    危險罪，經臺灣桃園地方法院檢察署檢察官以98年度速偵字
    第195 號為緩起訴處分確定，異議人並已依緩起訴處分命令
    通知書繳納緩起訴處分金2 萬元及參加「酒駕認知輔導教育
    」講座1 次，依行政罰法第26條之規定及其立法意旨，異議
    人既已履行緩起訴處分命令，與受刑事處罰無異，自不應再
    受行政罰，為此請求撤銷原處分等語。
三、按汽車駕駛人有飲用酒類或其他類似物後其吐氣所含酒精濃
    度超過每公升0.25毫克或血液中酒精濃度超過百分之0.05以
    上之情形者，不得駕車；汽車駕駛人，駕駛汽車經測試檢定
    有酒精濃度超過規定標準之情形者，處15000元以上60000
    元以下罰鍰，並當場移置保管該汽車及吊扣其駕駛執照1年
    ；汽車駕駛人，有第35條第1項規定之情形者，應接受道路
    交通安全講習，道路交通安全規則第114條第2款、道路交通
    管理處罰條例第35條第1項第1款、第24條第1項第2款分別定
    有明文。
四、經查：
  (一)本件異議人於98年1 月8 日凌晨1 時46分許，駕駛9N-1609
    號自用小客車，行經桃園縣大溪鎮○○路○段488 號對面，
    為警攔查，並經測試其呼氣酒精濃度已達每公升0.77毫克，
    原處分機關依道路交通管理處罰條例第35條第1 項第1 款之
    規定，裁處異議人罰鍰34,500元，及吊扣汽車駕駛執照12個
    月，並施以道安講習之事實，業據異議人坦認不諱，並有酒
    精測定紀錄表、本件舉發違規通知單及本件裁決書各1 份附
    卷可稽。又異議人因上開酒後駕車案件，業經臺灣桃園地方
    法院檢察署檢察官以98年度速偵字第195 號為緩起訴處分確
    定，緩起訴期間為1 年，並命異議人於緩起訴處分確定後，
    應向國庫支付2 萬元，而異議人亦已於98 年3月18日依緩起
    訴之內容繳交2 萬元之事實，此有臺灣高等法院被告前案紀
    錄表、及臺灣桃園地方法院檢察署檢察官以98年度速偵字第
    195 號緩起訴處分書、臺灣桃園地方法院檢察署自行收納款
    項收據1 份在卷可考，是異議人有於上開時、地酒精濃度超
    過規定標準之情，合先敘明。
  (二)按94年2 月5 日公布，於95年2 月5 日施行之行政罰法第26
    條規定：「一行為同時觸犯刑事法律及違反行政法上義務規
    定者，依刑事法律處罰之。但其行為應處以其他種類行政罰
    或得沒入之物而未經法院宣告沒收者，亦得裁處之。前項行
    為如經不起訴處分或為無罪、免訴、不受理、不付審理之裁
    判確定者，得依違反行政法上義務規定裁處之。」又其他種
    類行政罰，係指違反行政法上之義務應受「裁罰性」之「不
    利處分」，依行政罰法第2 條規定，包括限制或禁止行為之
    吊扣證照處分。究其立法理由，一行為同時觸犯刑事法律及
    違反行政法上義務規定時，由於刑罰與行政罰同屬對不法行
    為之制裁，刑罰之懲罰作用較強，故在處罰目的相同且處罰
    方式相同時，若依刑事法律處罰，即足資警惕時，實無一事
    二罰再處行政罰之必要；且刑事法律處罰，由法院依法定程
    序為之，較符合正當法律秩序，應予優先適用，故同時觸犯
    刑事法律及違反行政法上義務規定之行為，行政機關得否科
    以與刑罰相類之行政罰處罰，端視該行為之刑事訴追或審判
    程序終局結果而定，在刑事訴追、審判程序尚未終局確定前
    ，行政機關自不得逕予裁罰；至於罰鍰以外之沒入或其他種
    類行政罰，因兼具維護公共秩序之作用，為達行政目的，行
    政機關仍得併予裁處。
  (三)又刑事訴訟法增訂之緩起訴處分規定，以觀察犯罪行為人有
    無施以刑法所定刑事處罰之必要，為介於起訴及微罪職權不
    起訴間之緩衝制度設計。其具體效力依同法第260 條規定，
    在緩起訴期間內，尚無實質確定力可言。且依上揭第260 條
    第1 款規定，於不起訴處分確定或緩起訴處分期滿未經撤銷
    者，仍得以發現新事實、新證據為由，對於同一案件再行起
    訴，是本於同一法理，在緩起訴期間內，其效力未定，倘發
    現新事實、新證據，而認已不宜緩起訴，又無同法第253 條
    之3 第1 項所列得撤銷緩起訴處分之事由者，自得就同一案
    件逕行起訴，原緩起訴處分並因此失其效力（94年度台非字
    第215 號判例參照）。是觸犯刑事法律之犯罪行為，除得經
    檢察官之起訴，並由法院審理後，為有罪科刑、無罪、免訴
    、不受理、不付審理之裁判外，如檢察官認該行為所涉為死
    刑、無期徒刑或最輕本刑三年以上有期徒刑以外之罪，於參
    酌刑法第57條所列事項及公共利益之維護，認以緩起訴為適
    當者，得定1 年以上3 年以下之緩起訴期間為緩起訴處分（
    刑事訴訟法第253 條之1） 。就要件言，緩起訴基本上係認
    被告有犯罪嫌疑，而暫緩起訴，並得科被告予一定之負擔或
    指示，此與不起訴處分係因犯罪嫌疑不足或其他原因，且不
    得附條件或負擔，顯有不同，可知緩起訴處分是一種刑事處
    罰。又經檢察官為「緩起訴」處分者，於「緩起訴」之猶豫
    期間內，檢察官可對其持續觀察，若認其顯無反省警惕之情
    或根本欠缺反省警惕之能力（即符合刑事訴訟法第253 條之
    3 第1 項所列3 款情形）者，得依職權或依告訴人之聲請，
    將「緩起訴」處分撤銷，並依法追訴，亦即在緩起訴處分之
    猶豫期間內，刑事訴追程序仍未終局確定，此與不起訴處分
    確定後，刑事訴追程序終結，檢察官原則上不得就同一行為
    再行起訴之法律效果迥異。縱認緩起訴是附條件的便宜不起
    訴處分，則「條件成就」包含兩個部分，其一是經過一定的
    猶豫期間，其二是緩起訴未經撤銷，兩個條件皆成就時，才
    會產生如同確定不起訴處分之效力。查上開行政罰法第26條
    第2 項並未明列「緩起訴處分」，本不宜擴張解釋，且緩起
    訴處分性質上亦與不起訴處分不同，無適用行政罰法第26條
    第2 項規定之餘地。然而，經檢察官為緩起訴處分之行為，
    如同時違反行政法上義務之規定，因已有刑事處罰，此時行
    政機關若另行依法行政裁罰，無異一罪二罰，因此參酌行政
    罰法第26條之立法意旨，違反行政法上義務之行為，若同時
    亦經檢察官另為緩起訴處分時，行政機關應不得就同一行為
    ，再為與刑罰相類之罰鍰處分；且按緩起訴之被告依檢察官
    緩起訴處分命令，向公益團體繳納捐款，係履行檢察官為緩
    起訴處分命令，性質上自屬於處分金，與罰金無異，則道路
    交通管理處罰條例第35條第8 項所規定之罰金，解釋上自應
    包括依檢察官處分命令，而向公益團體繳納捐款在內，異議
    人既依檢察官之緩起訴處分命令，向公益團體繳納捐款，即
    係履行檢察官為緩起訴處分命令，與受刑事處罰無異，自不
    應再受行政裁罰。
  (四)本件異議人雖有於上開時地酒後駕車而違反道路交通管理處
    罰條例第35條第1 項第1 款規定之違規行為，惟異議人上開
    酒後駕車之行為，係屬同時觸犯刑事法律及違反行政法上義
    務規定之行為，揆諸前揭規定與說明，罰鍰部分應依刑事法
    律處罰之。於本案中，異議人因上開同一酒後駕車行為，業
    經臺灣桃園地方法院檢察署檢察官緩起訴處分時，並經檢察
    官命其向國庫支付2 萬元在案，已如前述，此固非刑法所定
    刑罰之種類，然已對異議人名譽、心理產生相當制約並影響
    異議人財產上之權利，亦應可實質該當行政罰法第26條第1
    項之「依刑事法律」之處罰，故該刑案部分之檢察官對於異
    議人所為之緩起訴處分，已產生實質刑罰之效果，而非不起
    訴處分甚明。再道路交通管理處罰條例第35條所規定之裁處
    有關罰鍰部分，係對於過去義務違反而為秩序罰之目的與刑
    事制裁所欲達到保護交通安全之目的相同，二者既為相同之
    目的，且異議人在本案所受緩起訴之制裁亦為金錢給付，與
    原處分中之罰鍰處分均屬相同種類之金錢負擔，則處以較重
    之刑事制裁已足，應無重複處罰之必要。至吊扣駕駛執照12
    個月及施以道安講習部份，乃裁罰性之不利處分，為維護交
    通安全，促使駕駛人於飲酒後能知所警惕，實有教導駕駛人
    了解交通規則並加強其遵循之必要，故依行政罰法第26條第
    1 項但書之規定，仍得裁處之，原處分機關關於異議人此部
    分之裁處，並無違誤。
五、綜上所述，原處分機關裁決異議人罰鍰處分之部分，異議人
    異議為有理由，此部分裁決應予撤銷，並諭知受處分人此部
    分不罰；然原裁決關於吊扣駕照12月及施以道安講習之其他
    種類行政裁罰部分，於法並無不合，異議人此部分之異議核
    無理由，應予駁回。
據上論斷，應依道路交通管理處罰條例第87條第2 項、道路交通
案件處理辦法第19條、第20條前段，裁定如主文。
中    華    民    國    98    年    5     月    11    日
                  交通法庭法  官  江春瑩
以上正本證明與原本無異。
如不服本裁定，應於裁定送達後5 日內向本院提出抗告狀。
                          書記官  羅婉榕
中    華    民    國    98    年    5     月    19    日


司法院資訊處製作；財團法人民間司法改革基金會備份。
